臺灣高等法院刑事判決　　　　　　　　95年度上易字第2064號
上　訴　人
即　被　告　丙○○
選任辯護人　蔡榮德　律師
　　　　　　劉大正　律師
上　訴　人
即　被　告　甲○○
選任辯護人　蕭萬龍　律師
　　　　　　劉大正　律師
上列上訴人因偽造文書案件，不服臺灣桃園地方法院95年度易字
第810號，中華民國95年9月6日第一審判決（起訴案號：臺灣桃
園地方法院檢察署95年度偵字第2088號），提起上訴，本院判決
如下：
    主  文
上訴駁回。
    事實及理由
一、本案經本院審理結果，認第一審以上訴人即被告丙○○等犯
    刑法第216條、第214條之罪，各判處有期徒刑拾月，認事用
    法及量刑均無不當，應予維持。除原判決第7頁第15行第13
    字起「則適用修正施行前之刑法第28條規定論處，並無不利
    於被告」，應更正為「新法僅係文字之修正，並無所謂有利
    或不利之情形，不生新舊法比較之問題」外；並引用第一審
    判決書記載之事實、證據及理由（如附件）。
二、被告丙○○上訴意旨略以：和解書，他在檢察官的時候說，
    他只有簽名，內容不是他寫的，後來我們又提出證據，證明
    印章也是他的印鑑章，他才又說，印章放在我們這邊，他所
    言前後供述不一；乙○○指訴我們之前，他就有到八德分局
    去指訴我們重利，而且就在警察局說我們跟他沒有其他的案
    件，他所言均前後不一致，而且他說我太太跟他去地方法院
    辦理，但是我們律師提出資料證明，假扣押的聲請根本就是
    郵寄到法院的，他說的均不實在云云。選任辯護人則為其辯
    稱：(一)刑事訴訟法第156條第2項規定：被告或共犯之自白，
    不得作為有罪判決之唯一證據，仍應調查其他必要之證據，
    以察其是否與事實相符。(二)證人乙○○所言前後不一，與告
    訴人丁○○之陳述互有矛盾，與事實不符，違背經驗法則。
    被告甲○○上訴意旨略以：我沒有陪證人乙○○去過地政事
    務所和板橋地方法院，還有聲請假扣押的案件根本就是郵寄
    的；我不知道有假扣押這件事情；那是他跟我公公的事情，
    我真的不清楚，也沒有什麼和解書是我們自己寫的這回事；
    我公公的事情，我真的不知道；我先生和丁○○先生是有借
    款的糾紛，他說我們加害他，可是是他一直興訟，我們只是
    安分在做生意而已，他一直用小動作在干擾訴訟，我們該承
    擔的都會承擔云云。選任辯護人則為其辯稱：(一)刑事訴訟法
    第156條第2項規定：被告或共犯之自白，不得作為有罪判決
    之唯一證據，仍應調查其他必要之證據，以察其是否與事實
    相符。(二)原審判決僅依乙○○所言認定「假扣押聲請狀亦係
    被告丙○○寫好後由乙○○照抄，事後再由被告甲○○陪同
    乙○○至台北縣樹林地政事務所調取資料後再到台灣板橋地
    方法院聲請假扣押」，顯有違誤；蓋因聲請假扣押之裁定，
    其假扣押聲請狀可用郵寄，不必本人至法院送件。(三)原審判
    決僅依乙○○所言認定「91年4月15日，被告甲○○帶同乙○○前往板橋地方法院提存保證金，並遞送附有91年度裁全
    字第2191號民事裁定之假扣押強制執行狀，提存金係由被告
    等提供等情」，亦有違誤；蓋因依乙○○所具「假扣押強制
    執行聲請狀」之記載，當時伊所付之證物為民事裁定正本一
    份、不動產謄本影本一份、債務人戶籍謄本正本一份，根本
    沒有建物及土地登記簿謄本，被告甲○○自無陪同乙○○至
    臺灣板橋地方法院之必要。(四)被告甲○○根本沒有與乙○○
    接洽，既未與之談及本件偽造文書事宜，亦未與之共犯本件
    偽造文書。(五)證人乙○○所言既有瑕疵並有矛盾等語。
三、經查：
  (一)按告訴人、證人之陳述有部分前後不符，或相互間有所歧異
    時，究竟何者為可採，法院仍得本其自由心證予以斟酌，非
    謂一有不符或矛盾，即應認其全部均為不可採信；尤其關於
    行為動機、手段及結果等之細節方面，告訴人之指陳，難免
    故予誇大，證人之證言，有時亦有予渲染之可能；然其基本
    事實之陳述，若果與真實性無礙時，則仍非不得予以採信最
    高法院74年台上第1599號著有判例。本案據證人乙○○先後
    供證：
    1.在警詢中供稱：因簡清榮、丙○○、甲○○三人承辦代書
      業務因丙○○請我幫忙一件申請假扣押我因與丙○○弟弟
      很要好只加上我與丙○○有金錢借貸關係所以我答應辦理
      坐落於台北縣鶯歌鎮○○段大胡小段256之3號及其地上建
      物建號9125號建築物向聲板橋地方法院申請假扣押，91年
      度執全字第1393號；（問：你如何得知該申請假扣押之文
      件是偽造的？）因我後來從戶政事務所得之該建築物有訴
      訟當中且經我思考發現有問題後我自行到桃園地檢署自首
      並經丁○○律師與我連絡因而得之全部詳情云云（見他字
      第1799號卷第54頁、第55頁）。
    2.在檢察官偵查中供稱：（問：為何與簡清榮簽和解書？）
      因為當時我跟丙○○及甲○○借錢，但借錢我還不出來，
      91年1月份他在桃園龜山鄉○○路○段830號他們的代書事
      務所。他們要我向法院申請對告訴人假扣押，書狀都是他
      們擬好稿，要我照抄。本票是己簽好了，誰簽的我不知道
      是熙與賢交給我的，然後由甲○○帶我到樹林地政事務所
      與板橋法院辦理；（問：何以要幫他們辦？）如果不辨他
      們要我還三倍的錢，而且還要告我；（問：辦假扣押的原
      因為何？）我不清楚，我都是照他們的指示辦理；（（提
      示和解書，問：為何？）內容不是我寫的，但名字是我簽
      的印章是我的，但內容從來沒看過，在l月分的時後，他
      們拿一些空白的十行紙給我簽名，這和解書應該是當時的
      空白十行紙被告他們自行繕寫和解書等語（見他字第1799
      號卷第114頁、第115頁）。
    3.於原法院審理中具結供證：是被告丙○○寫好內容之後要
      我照抄，照抄之後由甲○○陪同去地政事務所調一些資料
      後再到板橋地院去；... 內容是他們自己填寫的，簽名是
      我的簽名，章是我的沒錯，到底章是何人蓋的，因為時間
      很久了我也忘了，因為我替他們作很多件也寫了一些空白
      的文件；（所謂的聲請假扣押壹佰萬元的本票）就是被告
      丙○○及甲○○；（檢察官問：為何你會依丙○○所提供
      的內容照抄假扣押聲請狀，又為何交付空白的和解書給他
      們？）假扣押部分因為當時被丙○○利用，至於和解書部
      分因為我有幫他作很多件，他叫我寫我就寫；（問：為何
      你會說你被被告利用？）因為我在90年10月向被告二人借
      款二筆，一筆5萬元，一筆2萬元，但是他卻要我簽20萬元
      的本票，並且有叫我寫空白的十行紙及契約書；（問：和
      解書內容你是否看過？提示93年他字1799號卷第80頁和解
      書並告以要旨）內容我沒有看過，但是章是我的沒有錯，
      內容我不知道；我是有簽沒錯，但是這是影印的，我的確
      有簽，章是我的沒錯，但是他還是可以再影印；（審判長
      問：你稱91年1月間在被告2人的位於龜山鄉○○路○段830
      號代書事務所內因為被告二人要你向法院聲請對告訴人丁○○假扣押，書狀內容他們都擬好了要你照抄，所以你就
      照抄該聲請狀，有無此事？提示上開卷宗第114頁並告以
      要旨）是的，當時本票已經簽好了，是被告二人交給我的
      ，被告二人均有在場：（問：你稱書狀寫好後，丙○○及
      甲○○二人並且將本票交給你，再由甲○○帶你到樹林地
      政事務所與板橋地方法院辦理，是否同一天？）不同天，
      陸陸續續去很多趟，他們是把一些必須要的資料準備好之
      後叫我照抄，由甲○○帶我去樹林地政事務所及板橋地方
      法院；（問：你之前稱如果你不照他們的要求辦理，他們
      要你還三倍的錢，並要告你，是否是因為你方才所稱因為
      欠他們錢？）是的，他們說不要把這件事情辦砸了；（問
      ：你先前在辦理假扣押的時候，你與丙○○的父親簡清榮
      沒有本票的債務關係？）是的；（問：你在警詢中稱你與
      丙○○的弟弟是好朋友，再加上與丙○○有金錢借貸關係
      ，所以才會答應幫忙辦理假扣押的事？）是的，因為我與
      丙○○的弟弟是小時候的玩伴；... 因為我與簡清榮沒有
      債權的關係，後來我因為從戶政事務所得知該建物有在訴
      訟中，小姐有以電話聯繫，丁○○後來透過律師，而且因
      為台中地院有傳我去作證，該律師有與桃園地院的律師聯
      繫，叫我與丁○○見面，後來知道這個建物就是丁○○的
      ；80頁的簽名不是我的簽名，但是章是我的，因為當時印
      章在他那邊，83頁才是我的簽名；... （問：你有無偽造
      簡清榮的壹佰萬元本票？）沒有，東西都是他們提供給我
      的，包括板橋民事執行處的提存金也是他們提供給我的；
      （問：根據板橋地院假扣押的聲請是在91年3月8日聲請的
      ，你說聲請時是由甲○○陪你去板橋地院的？）是的；（
      問：91年3月18日板橋地院核發假扣押裁定，該裁定有無
      送達給你？）我有收到，但一部分資料是寄到他們事務所
      ；（問：裁定核發之後，91年4月15日是何人持該裁定到
      板橋地院聲請假扣押的強制執行？）假扣押的執行我沒有
      去，而且法院因此發很多次函文給我說我再不去的話就撤
      銷；（問：這是何人去遞狀的？提示同上卷第72頁聲請狀
      並告以要旨）那天91年4月15日是我跟甲○○去的，先提
      存保證金之後再聲請假扣押強制執行遞狀等語（見原審卷
      第82頁至第86頁）。
    4.在本院審理中復到庭具結証稱：（辯護人問：本案的假扣
      押是何人請你作，還是你自己去做的？）丙○○和甲○○
      教唆我去做的；（問：當時他們是一起跟你說這件事情嗎
      ？）他們是一起跟我說的，他們說他爸爸與人有債務糾紛
      ，然後請我幫他們的忙；（問：他爸爸所指何人？）簡清
      榮；（問：簡清榮是甲○○的公公，為何這句話是甲○○
      講的？）他們兩個一起的；（問：當時以簡清榮名義簽發
      的本票，你是如何取得？）他們兩位交給我的；（問：一
      張本票為何是兩人交給你？）丙○○從他的抽屜拿出來，
      我還有寫一些資料；（問：所以是丙○○交這張本票給你
      ？）他交給甲○○，我和甲○○一起去辦的；（問：你們
      一起辦了什麼程序？）一開始是支付命令，後來有通知好
      像什麼不行，就又去地政事務所，然後去法院，後來辦理
      了假扣押，假扣押我也不懂；（問：你寫了什麼資料？）
      支付命令，到法院寫什麼提存，30萬元也是他拿給我的，
      是我跟他老婆一起去的；（問：91年6月5日你是否到龜山
      鄉○○○路205號？）有；（問：你為何去那邊？）我錢
      已經還給他了，叫他把我的資料還給我，還有我的本票還
      我，之前我幫他辦理的那些事情，我要叫他撤銷，我不要
      做這種事了；（問：你去那邊有達到你要的目的嗎？）我
      去那邊丙○○不在；（問：你是否認識丁○○？）是透過
      桃園林凱律師認識的；（問：你有與丁○○在林凱律師的
      事務所見面嗎？）有，就是談論簡清榮的案子等語（見本
      院96年5月3日審理筆錄）。
    5.本院審酌：
      (1)證人乙○○之上揭供證，有民事聲請假扣押狀、台灣板
        橋地方法院91年度裁全字第2191號民事裁定、假扣押強
        制執行狀、台灣板橋地方法院91年度民執全實字第1393
        號號囑託查封登記函、台灣板橋地方法院91年度執全字
        第1393號民事裁定、台灣板橋地方法院91年度民執全實
        字第1393號函在卷可資佐證（見他字第1977號卷第61頁
        至第79頁）。且其前後供述，在有關案情重要之點，均
        相符合。至於，部分細微末節之陳述或有不一，然不影
        響其就有關案情重要之點所為供述之可信性。
      (2)證人乙○○在法院審理中，業已以證人之身分具結接受
        結互結問而為供證；是果非有此事實，當無甘冒偽證罪
        責，以自陷囹圄之理。
      (3)證人乙○○坦承伊與簡清榮間之新臺幣（下同）一百萬
        債權係假債權，將使其頓時喪失唾手可得之鉅額債權。
        渠在本院審理中具結證稱：提存擔保金30萬元（新臺幣
        ）係被告簡照熙提供交給伊等語；更將使渠可能遭受請
        求返還之危險。從而，果非確然有此事實，該證人縱使
        至愚，亦無故意偽證作不利於己之陳述，而使自己陷於
        窘境之理。
      (4)被告二人與證人乙○○在本案偵、審中，雙方立場相對
        顯然已經交惡，則證人乙○○於假扣押聲請程序中所提
        出簡清榮名義簽發之本票，茍若並非丙○○交付，而係
        證人乙○○自己所偽造；被告丙○○及其父簡清榮豈有
        遲遲未請求檢察官對證人乙○○訴追偽造價證券罪責之
        理？
    6.綜上相互勾稽，應認證人乙○○之供證，係屬真實而可採
      信。被告二人所辯，顯與事理有違，而不足採。
  (二)次按被告（共犯）之自白固不得作為認定犯罪之唯一證據，
    而須以補強證據證明其確與事實相符，然茲所謂之補強證據
    ，並非以證明犯罪構成要件之全部事實為必要，倘其得以佐
    證自白之犯罪非屬虛構，能予保障所自白事實之真實性，即
    已充分。又得據以佐證者，雖非直接可以推斷該被告之實施
    犯罪，但以此項證據與被告之自白為綜合判斷，若足以認定
    犯罪事實者，仍不得謂其非屬補強證據（最高法院73年台上
    字第5638號判例意旨參照）。證人乙○○之上揭供證，既有
    前述相關證物在卷足資佐證；又經本院審酌相關事證認為核
    與事實相符；揆諸首揭說明，自可執以為被告二人論罪科刑
    之證據。
  (三)被告丙○○、甲○○雖辯稱：係乙○○自行偽造前揭本票，
    聲請假扣押云云，並提出和解書一份為證。然查，此部分除
    援用原判決理由外，補述如下：
    1.該本票若係出自證人乙○○偽造，則於現實及法律上之受
      害人均係簡清榮，在事理上應由簡清榮出面，或委請他人
      代為和解，方屬合於常情。惟遍閱全卷，並未見該簡清榮
      曾與證人乙○○有接洽會商，亦未見有授權他人代為處理
      和解之委託書，及究竟於何時？在何地？何人在場？如何
      協商和解條件？之相關資料；卻見被告等在本案中提出該
      和解書一份為自己有利之辯解。此和解之過程，顯與事理
      有違。
    2.此部分本票若係出自證人乙○○偽造，則加害人為乙○○
      ，被害人為簡清榮，其餘之人皆與偽造本票無涉；則茍有
      和解當無必要牽扯他人，更無稱呼於和解之時（91年6月5
      日）尚未謀面之告訴人丁○○為「友人」之理。是以卷附
      和解書所載「係受其友人丁○○先生之完全教唆」、「因
      丁○○與甲方（簡清榮）有債務事宜訴訟中，故唆使乙方
      （乙○○）博取甲方之信任，而後規劃騙取甲方之權狀及
      印鑑證明等物」、「此事宜乙方在此均坦承完全受丁○○
      之教唆」等語（見他字第549號卷第20頁），皆顯然與和
      解事由無關，列載和解書中，核與情理有悖。
    3.因乙○○經台灣板橋地方法院民事執行處多次通知前往指
      界、查封均未到場，故在91年6月5日和解日之前約10天，
      即經台灣板橋地方法院於91年5月27日以91年度執全字第
      1393號民事裁定駁回假扣押強制執行之聲請，有台灣板橋
      地方法院91年度執全字第1393號民事裁定在卷可憑（見他
      字第549號卷第39頁、第40頁）。是茍若證人乙○○有於
      91年6月5日參與和解，渠僅需簡單告知此一情事，即可解
      決後續撤銷執行之問題，何庸不厭其煩在和解書中記載「
      乙方於和解書簽立之後，自行向台灣板橋地方法院撤銷一
      切不實之民事申請案件，不得拖延」等語（見他字第549
      號卷第21頁）。
    4.綜上相互勾稽，證人乙○○之供證：於91年1月間在桃園
      龜山的古早味茶莊，被告等交付空白十行紙與其簽名，和
      解書之內容係被告等事後自行填寫，其並未見過乙節，尚
      屬合於經驗法則，而可採信。被告二人此部分所為辯解，
      則顯與事理有悖，同不足採。
  (四)被告二人之上訴意旨否認犯罪，並執前詞指摘原判決不當，
    為無理由，應予駁回。
據上論結，應依刑事訴訟法第373條、第368條，判決如主文。
本案經檢察官田炳麟到庭執行職務。
中　　華　　民　　國　　96　　年　　5 　　月　　31　　日
                  刑事第十庭    審判長法　官 楊炳禎
                                      法　官 黃俊明
                                      法　官 陳博志
以上正本證明與原本無異。
不得上訴。
                                      書記官 陳嘉文
中　　華　　民　　國　　96　　年　　6 　　月　　1 　　日
附錄本案論罪科刑法條全文
刑法第214條：
明知為不實之事項，而使公務員登載於職務上所掌之公文書，足
以生損害於公眾或他人者，處三年以下有期徒刑、拘役或五百元
以下罰金。
刑法第216條：
行使第二百十條至第二百十五條之文書者，依偽造、變造文書或
登載不實事項或使登載不實事項之規定處斷。
